臺灣高等法院刑事判決
109年度上易字第2064號
上  訴  人  臺灣桃園地方檢察署檢察官 
被      告  陳嘉宜


上列上訴人因被告違反毒品危害防制條例案件，不服臺灣桃園地
方法院109年度易字第942號，中華民國109年9月25日第一審判決
（聲請簡易判決處刑案號：臺灣桃園地方檢察署108年度毒偵字
第6036號），提起上訴，本院判決如下：
    主  文
上訴駁回。
    理  由
一、聲請簡易判決處刑意旨略以：被告陳嘉宜前因施用毒品案件
    ，經臺灣雲林地方法院檢察署（現更名為臺灣雲林地方檢察
    署）檢察官前於民國105 年2 月26日以104 年度毒偵字第10
    80號案件為附命完成戒癮治療之緩起訴處分確定後，嗣因未
    履行緩起訴條件而有撤銷緩起訴處分之法定原因，由該署檢
    察官以106 年度撤緩字第41號撤銷前揭緩起訴處分並提起公
    訴，經臺灣雲林地方法院以106 年度六簡字第40號判決判處
    有期徒刑3 月確定。詎仍不知戒除毒癮，於上開緩起訴處分
    確定後5 年內，復基於施用第二級毒品之犯意，於108 年9 
    月21日某時許，在新北市○○區○○路0 段000 號4 樓住處，以
    將第二級毒品甲基安非他命置入玻璃球燒烤吸食其煙霧方式
    ，施用第二級毒品甲基安非他命1 次，嗣於108 年9月23日
    下午3 時10分許，為警採尿送驗，因而查獲。因認被告涉犯
    施用第二級毒品罪嫌等語。
二、檢察官上訴意旨略以：
　㈠依109年1月15日修正公布之毒品危害防制條例第20條第3項規
    定立法理由說明，觀察勒戒或強制戒治後於3年內2犯者，於
    觀察勒戒、強制戒治3年後又為第3犯者，而3犯犯行距2犯犯
    行未滿3年，應認無再行觀察勒戒、強制戒治之必要，否則
    即與前揭立法理由之意旨相悖。
　㈡再依毒品危害防制條例第24條第2項規定：「前項緩起訴處分
    ，經撤銷者，檢察官應繼續偵查或起訴」，即已明示施用者
    於撤銷緩起訴處分後之法律效果為「依法訴追」，而非適用
    刑事訴訟法第253條之3所定程序規定，此乃因被告事實上已
    接受等同「觀察、勒戒」之處遇，惟其竟未能履行該條件，
    自應於撤銷緩起訴處分後依法起訴，而無再次聲請法院裁定
    觀察、勒戒之必要。
　㈢本案被告前因施用毒品案件，經臺灣雲林地方檢察署檢察官
    以106 年度撤緩字第41號撤銷前揭緩起訴處分，於上開緩起
    訴處分確定後3年內之108 年9 月21日某時許，在新北市○○
    區○○路0 段000 號4 樓住處施用第二級毒品，檢察官逕行起
    訴並無不當，原判決逕為諭知不受理判決，顯有違誤云云。
三、按起訴之程式違背規定者，應諭知不受理之判決，並得不經
    言詞辯論為之，刑事訴訟法第303條第1款、第307條分別定
    有明文。而施用第一、二級毒品為犯罪行為，毒品危害防制
    條例第10條設有處罰規定，施用第一、二級毒品者，本應科
    以刑罰。惟毒品危害防制條例於87年修訂施行後，對於施用
    毒品者肯認具有「病患性犯人」之特質，基於刑事政策，對
    合於一定條件之施用者，依同條例第20條之規定，施以觀察
    、勒戒及強制戒治之保安處分，嗣於97年4月30日修正公布
    第24條，同年10月30日施行後，對於犯施用第一、二級毒品
    罪者，進入司法程序之戒癮治療方式，係採取第20條第1項
    、第2項規定「觀察、勒戒或強制戒治」及第24條第1 項所
    定「附命完成戒癮治療之緩起訴處分」（下稱「附命緩起訴
    」）雙軌制。該條例於109年1月15日又修正公布第20條第3
    項及第23條第2項，同年7月15日施行，依同條例第35條之1
    第1、2款規定，犯第10條之罪者，不論其行為係在新法施行
    生效前或施行生效後所為，均應依新法規定處理。而依修正
    之同條例第20條第3項規定，犯第10條之罪於觀察、勒戒或
    強制戒治執行完畢釋放後，3年後再犯者，適用同條第1、2
    項（即應先觀察勒戒或強制戒治）之規定，法條規定既以「
    觀察、勒戒或強制戒治執行完畢釋放」作為起算之基準時點
    ，若觀察、勒戒等處遇尚未執行完畢，即無從起算該「3年
    」期間。而過去實務雖以「附命緩起訴」後，5年內（新法
    修正為3年）再犯施用第一、二級毒品者，因事實上已接受
    等同「觀察、勒戒」處遇，依毒品危害防制條例第23條第2
    項之相同法理，逕行提起公訴，無重為觀察、勒戒必要（最
    高法院104年度第2次刑事庭會議）。但行為人雖經檢察官為
    「附命緩起訴」，若未完成戒癮治療，即難與已接受「觀察
    、勒戒或強制戒治『執行完畢』」之處遇等同視之（最高法院
    109年度台非字第76、77號判決意旨參照），即無從起算該
    「3年」期間。依修正後毒品危害防制條例第23條第2項係以
    「觀察、勒戒或強制戒治執行完畢釋放後，3年內再犯」為
    其追訴條件，倘行為人前未曾接受觀察、勒戒等處遇，自無
    從適用該規定予以處罰追訴，仍應適用修正後毒品危害防制
    條例第20條第1項規定辦理（並參照最高法院109年度台上大
    字第3536號提案裁定之肯定說見解及撤銷提案裁定之理由）
    。次按提起公訴之訴訟行為是否於程序上有違法律規定，原
    則上，固是以起訴時所存在之事項（包括事後觀察起訴時所
    存在之事項）及法律規定為判斷。但若依以學說上認為：同
    條第2款至第7款所列舉之應為不受理判決之法定事由，亦屬
    起訴程序違背規定，僅係法律明定列舉之（即皆為訴追條件
    或形式的訴訟條件欠缺），若合於各該款之情形者，應先適
    用各該款規定諭知不受理判決，必也不屬於該條第2款至第7
    款之程序違背規定者，始有上開第1款規定適用之見解，由
    於至少同條第3款「告訴或請求乃論之罪，…其告訴、請求經
    撤回…」、第5款「被告死亡或為被告之法人已不存續者」，
    皆包括檢察官起訴後始發生之情事變更事由，致法院不能為
    實體審理及判決之情形，則「起訴之程序違背規定」，於解
    釋上，應不限於起訴時其程序已違背法律規定，尚包括因起
    訴後之情事變更，致檢察官起訴違背法律規定，法院不能為
    實體上之審理進而為實體判決之情形。
四、經查，本件被告前因施用毒品案件，於105 年2 月26日經臺
    灣雲林地方檢察署（下稱雲林地檢）以104年度毒偵字第108
    0、1467、1586號案件為附命完成戒癮治療之緩起訴處分，
    並於105年3月21日確定，嗣因未履行緩起訴條件而有撤銷緩
    起訴處分之法定原因，由該署檢察官以106年度撤緩字第41
    號撤銷前揭緩起訴處分並以106年度撤緩毒偵字第73、74、7
    5號起訴書提起公訴，並經臺灣雲林地方法院以106年度六簡
    字第228號判決判處有期徒刑3月確定，是被告並未完成聲請
    簡易判決處刑書所指緩起訴之戒癮治療即遭撤銷緩起訴，並
    經法院判處罪刑確定，有雲林地檢106年度撤緩毒偵字第73
    、74、75號起訴書、本院被告前案紀錄表在卷可稽（見易字
    卷第11至18頁、本院卷第29至36頁）。被告前案既然未完成
    戒癮治療，不能認事實上已接受過等同「觀察、勒戒或強制
    戒治『執行完畢』」釋放之處遇，難認其已經受勒戒、戒治完
    畢或等同於該程序之戒癮治療完畢後3年內再犯。且依被告
    之前案紀錄，其未曾接受觀察、勒戒或強制戒治之執行，揆
    諸上揭說明，即不得依毒品危害防制條例第23條第2項規定
    逕行追訴處罰。故本案檢察官之起訴，因法上開律修正之情
    事變更，致欠缺訴追條件，其聲請簡易判決處刑即屬違背規
    定，應依刑事訴訟法第303條第1款規定，為公訴不受理之判
    決。是原審同此認定，以檢察官聲請簡易判決處刑違背法定
    程式，依刑事訴訟法第452條規定，改依通常程序審理，並
    不經言詞辯論，逕行諭知不受理判決，核無不合。檢察官仍
    執前詞提起上訴，指謫原判決不當，核無理由，應予駁回，
    並不經言詞辯論為之。
據上論斷，應依刑事訴訟法第368條、第372條，判決如主文。
本案經檢察官林欣怡聲請簡易判決處刑，檢察官崔秉君提起上訴
。
中　　華　　民　　國　　110 　年　　1 　　月　　29　　日
                  刑事第十五庭審判長法  官  林怡秀
                                    法  官  古瑞君
                                    法  官　呂煜仁
以上正本證明與原本無異。
不得上訴。
                                    書記官　林廷佳
中　　華　　民　　國　　110 　年　　1 　　月　　29　　日